【裁判字號】    99,簡上,21
【裁判日期】    990226
【裁判案由】    確認本票債權關係不存在
【裁判全文】
臺灣高雄地方法院民事判決              99年度簡上字第21號
上  訴  人
即被上訴人  丙○○
訴訟代理人  乙○○
被上訴人
即上訴人    甲○○
訴訟代理人  楊雪貞律師
上列當事人間確認本票債權關係不存在事件，上訴人對於98年11
月25日本院高雄簡易庭98年度雄簡字第866 號第一審判決分別提
起上訴，本院不經言詞辯論終結，判決如下：
    主      文
原判決廢棄，發回本院高雄簡易庭。
    事實及理由
一、按第一審之訴訟程序有重大之瑕疵者，第二審法院得廢棄原
    判決，而將該事件發回原法院。但以因維持審級制度認為必
    要時為限。第451 條第1 項之判決得不經言詞辯論為之。民
    事訴訟法第451 條第1 項、第453 條定有明文。而上開規定
    ，於簡易訴訟之裁判亦準用之，同法第436 條之1 第3 項亦
    定有明文。
二、經查，上訴人即被上訴人丙○○於原審主張：伊於民國96年
    6 月11日經由訴外人許鈺娟介紹，向被上訴人即上訴人甲○
    ○借款新台幣（下同）30萬元，惟甲○○竟要求伊與訴外人
    念義閔共同簽發如原審判決附表所示票面金額各為35萬元之
    本票2 紙（下稱系爭本票）作為借款清償之擔保，然甲○○
    實際交付之借款金額既僅為30萬元，且伊已償還借款本金總
    額128,48 4元，故伊現尚積欠之本金餘額僅為171,516 元，
    詎甲○○竟持系爭本票向法院聲請裁定，進而持該本票裁定
    聲請強制執行，為此，爰提起本件確認訴訟，並於原審聲明
    ：「確認原告（按應係被告之筆誤）持有台灣高雄地方法院
    98 年 司票字第1146號民事裁定附表編號一之本票債權超過
    新台幣壹拾柒萬壹仟伍佰壹拾陸元之部分不存在。」等語。
    而原審之判決主文係載明：「確認被告（甲○○，以下同）
    持有以原告（丙○○，以下同）與訴外人念義閔為共同發票
    人，如附表所示，票面金額總額為新臺幣柒拾萬元之本票貳
    紙，於超過新臺幣貳拾陸萬伍佰肆拾肆元，及自民國九十八
    年一月六日起至清償日止，按年息百分之二十計算利息以外
    部分，對原告之票據權利不存在。」；其事實理由則載明：
    「…堪認被告（甲○○）所實際交付予原告（丙○○）借款
    金額應僅為300,000 元…以前揭借款本金300,000 元、分7
    年平均攤還本息、利息利率按週年利率百分之二十、業已清
    償18期計算，則迄至98年1 月5 日為止，原告尚積欠借款本
    金金額應為265,444 元，及自98年1 月6 日起至清償日為止
    ，按週年利率百分之二十計算之利息（詳如判決附件計算分
    期攤還額表所示），且原告因確有未依約按期清償情事，自
    應已喪失分期清償之期限利益，而應1 次清償完畢，是以，
    系爭本票所擔保借款本金及利息債權，自應於上揭借款本金
    、利息金額範圍內仍屬存在，至逾此部分之系爭本票債權則
    屬不存在。」等語。準此，原審已於丙○○所為訴之聲明（
    即原審判決附表編號一所示之本票）外，另就原審判決附表
    編號二所示之本票一併為裁判，係屬訴外裁判，且遍閱原審
    全部卷宗，原審並未向當事人發問或曉諭，令其就原審判決
    附表編號二所示之本票為必要之擴張聲明及陳述，以行使闡
    明權，即逕就丙○○並未主張之請求範圍為裁判，揆諸前揭
    法條規定，其訴訟程序自屬有重大之瑕疵，基此所為之判決
    ，亦屬違背法令，而本件兩造於本院言詞辯論程序對於本事
    件由本院自為實體之裁判，或發回原審重新審理，一致陳明
    均無意見（見本院卷第43 -43頁），是本院認為維持審級制
    度，自有將本事件發回原審法院重行審理之必要，從而，兩
    造分別上訴求予廢棄原判決，均為有理由，爰不經言詞辯論
    ，將原判決廢棄發回原審法院重行審理，以符法制。
三、據上論結，本件上訴為有理由，依民事訴訟法第436 條之1
    第3項、第451 條第1 項、第453 條，判決如主文。
中    華    民    國    99    年    2     月    26    日
                    民事鳳山分庭審判長法  官  楊富強
                                      法  官  林意芳
                                      法  官  何悅芳
正本係照原本作成。
本判決不得上訴。
中    華    民    國    99    年    2     月    26    日
                                      書記官  陳俐嫺

司法院資訊處製作；財團法人民間司法改革基金會備份。
